ACORDAO-COMPLETO-2435646

ACÓRDÃO 11947/2020 ATA 38/2020 - SEGUNDA CÂMARA

VISTOS, relatados e discutidos estes autos de pensões civis deferidas pelo Núcleo Estadual do Ministério da Saúde no Estado de Sergipe em favor de Lúcia Maria Menezes Gurgel, a partir do falecimento de Francisco dos Santos, e em favor de Maria Jovelina dos Santos, a partir do falecimento de Hugo Bezerra Gurgel;
ACORDAM os Ministros do Tribunal de Contas da União, reunidos em Sessão da 2ª Câmara, nos termos do art. 71, III e IX, da Constituição de 1988 e dos arts. 1º, V, 39, II, e 45 da Lei nº 8.443, de 1992, além dos arts. 260, § 1º, e 262, § 2º, do RITCU, ante as razões expostas pelo Relator, em:
9.1. assinalar a ilegalidade dos atos iniciais das pensões civis instituídas por Francisco dos Santos em favor de Maria Jovelina dos Santos (à Peça 3 sob o nº 10802762-05-2006-000017-0) e por Hugo Bezerra Gurgel em favor de Lúcia Maria Menezes Gurgel (à Peça 4 sob o nº 10802762-05-2015-000001-2) , negando-lhes o respectivo registro;
9.2. dispensar o ressarcimento das quantias percebidas indevidamente, mas de boa-fé, em consonância com a Súmula n.º 106 do TCU;
9.3. determinar que, no prazo de 15 (quinze) dias contados da ciência desta deliberação, o Núcleo Estadual do Ministério da Saúde no Estado de Sergipe adote as seguintes medidas:
9.3.1. faça cessar os pagamentos decorrentes dos atos ora considerados ilegais pelo item 9.2 deste Acórdão, sob pena de responsabilidade solidária da autoridade administrativa omissa, nos termos do art. 71, IX, da Constituição de 1988 e do art. 262, caput, do Regimento Interno do TCU; 
9.3.2. dê ciência desta deliberação às interessadas indicadas pelo item 9.1 deste Acórdão, alertando-as de que o efeito suspensivo proveniente da eventual interposição do subsequente recurso junto ao TCU não as eximirá da devolução dos valores percebidos indevidamente após a notificação, diante do não provimento desse recurso, devendo encaminhar os comprovantes da correspondente notificação ao TCU no prazo de 30 (trinta) dias; 
9.3.3. encaminhe a este Tribunal, nos termos do art. 262, § 2º, do RITCU, os novos atos de concessão das aludidas pensões civis, sem as ilegalidades indicadas nesta deliberação, para que sejam submetidos à apreciação pelo TCU, na forma do art. 260, caput, do RITCU; 
9.4. enviar a cópia do presente Acórdão, com o Relatório e a Proposta de Deliberação, ao Núcleo Estadual do Ministério da Saúde no Estado de Sergipe, para ciência e efetivo cumprimento ao item 9.3 deste Acórdão;
9.5. arquivar o presente processo, sem prejuízo de promover o monitoramento da determinação proferida pelo item 9.3 deste Acórdão, representando ao TCU, se necessário.

Pensões civis deferidas pelo Núcleo Estadual do Ministério da Saúde no Estado de Sergipe em favor de Lúcia Maria Menezes Gurgel, a partir do falecimento de Francisco dos Santos e em favor de Maria Jovelina dos Santos, a partir do falecimento de Hugo Bezerra Gurgel.

Segunda Câmara

Núcleo Estadual do Ministério da Saúde no Estado de Sergipe.

3. Interessadas: Lucia Maria Menezes Gurgel (CPF XXX.589.295-XX) e Maria Jovelina dos Santos (CPF XXX.005.825-XX).

13.1. Ministros presentes: Ana Arraes (Presidente), Augusto Nardes, Aroldo Cedraz e Raimundo Carreiro.
13.2. Ministros-Substitutos presentes: Marcos Bemquerer Costa e André Luís de Carvalho (Relator).

ANDRÉ DE CARVALHO

Trata-se de pensões civis deferidas pelo Núcleo Estadual do Ministério da Saúde no Estado de Sergipe em favor de Lúcia Maria Menezes Gurgel, a partir do falecimento de Francisco dos Santos, e em favor de Maria Jovelina dos Santos, a partir do falecimento de Hugo Bezerra Gurgel.
2. 	Após a análise final do feito, o Auditor Federal Osvaldo Nunes Alves lançou o seu parecer conclusivo à Peça 6, com a anuência, por delegação de competência, do diretor da Sefip (Peça 7) , nos seguintes termos:
" (...)  2. Os atos foram submetidos, para fim de registro, à apreciação do Tribunal de Contas da União (TCU) , de acordo com o art. 71, inciso III, da Constituição Federal. O cadastramento e a disponibilização ao TCU ocorreram por intermédio do Sistema de Apreciação e Registro de Atos de Admissão e Concessões, na forma dos arts. 2º, caput e incisos I a VI, e 4º, caput, da Instrução Normativa - TCU 78/2018.
3.	Ao benefício pensional instituído pelo Sr. Francisco dos Santos habilitou-se Maria Jovelina dos Santos (na condição de viúva) .
4.	Ao benefício pensional instituído pelo Sr. Hugo Bezerra Gurgel habilitou-se Lucia Maria Menezes Gurgel (na condição de viúva) .
EXAME TÉCNICO
Ato do instituidor Francisco dos Santos
5. 	Identificou-se no ato da Sra. Maria Jovelina dos Santos a inclusão, no cálculo da pensão, de rubricas judiciais, nos valores de R$ 292,14 e de R$ 528,32, referentes à URP (plano econômico) e PCCS, respectivamente (peça 2, p. 1) .
6. O TCU tem por indevido o pagamento de percentuais relativos a planos econômicos, mesmo que amparado por sentenças judiciais. Quanto a essa questão, é entendimento pacífico nesta Corte que essas parcelas não se incorporam indefinidamente aos vencimentos, pois têm natureza de antecipação salarial, sendo devidas somente até a reposição das perdas salariais havidas até então, o que ocorre na primeira data-base seguinte àquela que serviu de referência ao julgado. Nesse sentido, são inúmeros os julgados desta Corte, entre os quais: Acórdão 398/2004-TCU-Plenário (de relatoria do Ministro Guilherme Palmeira) , Acórdão 1910/2003-TCU-Primeira Câmara (relatado pelo Ministro Augusto Sherman) e Acórdão 2169/2003-TCU-Primeira Câmara (de relatoria do Ministro Lincoln Magalhães da Rocha) .
7. 	Jurisprudência deste Tribunal, a exemplo do paradigmático Acórdão 2161/2005-TCU-Plenário, relatado pelo Ministro Walton Alencar Rodrigues, cristalizou-se no sentido de que: a) o pagamento destacado de vantagem decorrente de plano econômico deferida por sentença judicial não deve extrapolar a data-base seguinte à que serviu de referência ao julgado; b) vantagem decorrente de plano econômico não se incorpora à remuneração, a menos que orientação em sentido contrário esteja expressamente fixada na decisão judicial que a concedeu; c) quando a sentença judicial determinar expressamente incorporação de vantagem decorrente de plano econômico à remuneração, tal parcela deve ser paga sob forma de vantagem pessoal nominalmente identificada (valores, e não percentuais) , sujeita exclusivamente aos reajustes gerais do funcionalismo e sem incidência do respectivo percentual sobre qualquer outra parcela.
8. 	Nesse sentido, prospera a posição firmada por ocasião da prolação do Acórdão 1857/2003-TCU-Plenário, relatado pelo Ministro Adylson Motta, de que, 'excetuada a hipótese de a decisão judicial haver expressamente definido que a parcela concedida deva ser paga mesmo após o subsequente reajuste salarial, deve prevalecer a justa Súmula n. 322 do TST, cabendo a este Tribunal de Contas considerar ilegal o ato concessório, determinando a sustação dos pagamentos indevidos'.
9. 	A adoção de tal solução por parte do TCU constitui efetiva defesa da coisa julgada, pois estender o pagamento de parcelas antecipadas para além da data-base, sem expressa determinação judicial nesse sentido, seria extrapolar os limites do próprio julgado, consistindo em erro do gestor de pessoal na execução da ordem judicial.
10. Quanto à rubrica PCCS, esta tem sua origem em decisão judicial que reconheceu o direito dos servidores dos extintos INPS, INAMPS e IAPAS aos reajustes legais, referentes aos meses de fevereiro e outubro de 1988, incidentes sobre a parcela denominada "adiantamento do PCCS", os quais, à época própria, teriam sido indevidamente suprimidos sob o argumento, entre outros, de que a vantagem constituiria mera liberalidade ou empréstimo, não se confundindo com as verbas salariais ordinárias.
11. A Lei 8.460/1992 permitiu a incorporação do PCCS à remuneração. Contudo, a Lei 11.355/2006, que instituiu nova estrutura remuneratória aos servidores integrantes da Carreira da Previdência, da Saúde e do Trabalho, dispôs que, aos optantes pela nova carreira, seria obrigatória renúncia à percepção de tal rubrica.
12. De acordo com a jurisprudência do TCU, o pagamento do PCCS judicial deve ser absorvido pelos aumentos remuneratórios ocorridos na carreira dos servidores ao longo do tempo. Citam-se, nesse sentido, os Acórdãos 4967/2012-TCU e 1108/2014-TCU, ambos da Primeira Câmara e da relatoria do Ministro Walton Alencar Rodrigues) e Acórdãos 4054/2013-TCU e 1403/2014-TCU, ambos da Primeira Câmara e da lavra do Ministro Benjamin Zymler) . 
13. Portanto, a inclusão de tal vantagem na base de cálculo dos proventos pensionais é indevida, o que faz com que o ato deste processo seja considerado ilegal.  
Ato do instituidor Hugo Bezerra Gurgel
14. Foi detectada a inclusão, no cálculo da pensão, da parcela "DECISAO JUDICIAL N TRAN JUG AP", no valor de R$ 322,41, referente ao PCCS (peça 2, p. 2) .
15. Aplicam-se aqui as mesmas análises realizadas nos itens 10 a 13 desta instrução.
16. Diante do exposto, cabe proposta de ilegalidade e recusa de registro do ato em exame.
CONCLUSÃO
17. Em razão do exposto e tendo em vista as análises realizadas nos atos de concessão de pensão civil de Maria Jovelina dos Santos e Lucia Maria Menezes Gurgel, esta Unidade Técnica considera que os atos em tela devem receber a chancela de ilegalidade, ante a inclusão na base de cálculo da pensão de parcelas judiciais, consideradas irregulares por esta Egrégia Corte.
18. Destaque-se que a análise deste processo levou em conta os dispositivos da Resolução TCU 315/2020, e que o ato concessório em favor de Lucia Maria Menezes Gurgel completará cinco anos no TCU em 20/01/2021.
PROPOSTA DE ENCAMINHAMENTO
19. Ante o exposto, com fundamento nos arts. 71, inciso III, da Constituição Federal, 1o, inciso V, e 39, inciso II, da Lei n. 8.443/1992 e 260, §§ 1o, 2º e 5ª, do Regimento Interno do Tribunal de Contas da União, propõe-se:
	a) considerar ILEGAIS recusar o registro dos atos iniciais de pensão de Maria Jovelina dos Santos (CPF: XXX.005.825-XX) e Lucia Maria Menezes Gurgel (CPF: XXX.589.295-XX) .
	b) dispensar o ressarcimento das quantias indevidamente recebidas de boa-fé, nos termos da Súmula TCU n. 106;
	c) determinar ao Núcleo Estadual do Ministério da Saúde no Estado de Sergipe, com fundamento no art. 4º, inciso I, da Resolução TCU 315/2020, adote medidas para que:
	c.1) no prazo de quinze dias, faça cessar os pagamentos decorrentes dos atos impugnados por esta Corte, sob pena de responsabilidade solidária da autoridade administrativa omissa;
	c.2) no prazo de trinta dias, emita novos atos, livres das irregularidades apontadas e os submeta ao TCU pelo Sistema e-Pessoal, nos termos dos arts. 262, § 2º, do Regimento Interno desta Corte e 19, § 3º, da Instrução Normativa TCU 78/2008; 
	c.3) dê ciência, no prazo de 15 (quinze) dias, do inteiro teor desta deliberação às interessadas, alertando-as de que o efeito suspensivo proveniente da interposição de eventuais recursos junto ao TCU não as exime da devolução dos valores percebidos indevidamente após a respectiva notificação, caso esses não sejam providos; e
	c.4) encaminhar ao Tribunal, no prazo de 30 (trinta) dias contados da ciência da decisão, documento apto a comprovar que as interessadas tomaram conhecimento do acórdão.
3.	Enfim, por intermédio do Exmo. Sr. Procurador Sergio Ricardo Costa Caribé, o MPTCU anuiu à referida proposta da unidade técnica, tendo consignado o seu parecer à Peça 8 nos seguintes termos:
 " (...)  Trata-se da apreciação, para fins de registro, de dois atos de Pensão Civil emitidos pelo Núcleo Estadual do Ministério da Saúde no Estado de Sergipe. 
2.	A Secretaria de Fiscalização de Pessoal (Sefip) propõe a ilegalidade dos referidos atos, em razão da inclusão de parcelas relativas ao PCCS e à URP nas bases de cálculo dos benefícios, não absorvidas pelos aumentos concedidos à carreira.
3.	De fato, no que se refere ao PCCS, o art. 2º da Lei 11.355/2006 dispôs que o servidor que optasse por integrar a Carreira da Previdência, da Saúde e do Trabalho ou por perceber as vantagens dela decorrentes renunciaria às parcelas de valores incorporados à remuneração por decisão administrativa ou judicial, referentes ao adiantamento pecuniário de que trata o art. 8º da Lei 7.686/1988 (PCCS) , que vencessem após o início dos efeitos financeiros referidos no § 1º do art. 2º da mesma Lei. 
4.	Ocorre que a absorção da referida parcela tem sido feita de forma incorreta pelas Unidades Jurisdicionadas, as quais têm aplicado na referida absorção um percentual de 47,11%, que por diversas vezes já foi considerado irregular por este Tribunal, haja vista que os aumentos de remuneração no período de absorção do PCCS resultam em um percentual superior, a exemplo dos acórdãos da 1ª Câmara 8.018/2013 e 1.108/2014, relatados pelo Ministro Walton Alencar Rodrigues; e 1.502/2015, relatado pelo Ministro Benjamin Zymler, cuja ementa deste último assim dispõe:
APOSENTADORIA. INCLUSÃO INDEVIDA, NOS PROVENTOS, DE PARCELA ALUSIVA AO ADIANTAMENTO PECUNIÁRIO PREVISTO NA LEI 7.686/1988 (PCCS) , ENTÃO JÁ INTEGRADO AOS VENCIMENTOS ORDINÁRIOS DOS CARGOS DE ORIGEM DOS INTERESSADOS. NEGATIVA DE REGISTRO DOS ATOS. MONITORAMENTO. SUPERVENIÊNCIA DA LEI 11.355/2006, ADMITINDO A SUBSISTÊNCIA DA VANTAGEM ATÉ SUA EVENTUAL ABSORÇÃO POR NOVO PLANO DE CARREIRA. ERRO NA IMPLEMENTAÇÃO DA ESTRUTURA REMUNERATÓRIA ESTABELECIDA NAS LEIS 11.355/2006 E 11.784/2008, OCASIONANDO PAGAMENTOS A MAIOR AOS INATIVOS. COMPENSAÇÃO INCORRETA DO ADIANTAMENTO PECUNIÁRIO. DETERMINAÇÃO CORRETIVA. PEDIDO DE REEXAME. NÃO APRESENTAÇÃO DE ELEMENTOS BASTANTES PARA ALTERAR A DELIBERAÇÃO RECORRIDA. NÃO PROVIMENTO.
5.	Acerca da URP, vale lembrar que por meio do Acórdão 2161/2005-TCU-Plenário, relatado pelo Ministro Walton Alencar Rodrigues, a jurisprudência deste Tribunal se pacificou no sentido de que as parcelas de planos econômicos devem ser absorvidas pelos aumentos concedidos às carreiras dos servidores. 
6.	Tal entendimento fundamentou-se na jurisprudência do Supremo Tribunal Federal, segundo a qual os servidores públicos não têm direito a regime de vencimentos, de modo que a implantação de novos planos de carreira permite a absorção dos valores garantidos por sentenças judiciais, desde que não implique diminuição no total percebido pelo servidor, senão vejamos:
É firme a jurisprudência do STF no sentido de que a garantia do direito adquirido não impede a modificação para o futuro do regime de vencimentos do servidor público. Assim, e desde que não implique diminuição no quantum percebido pelo servidor, é perfeitamente possível a modificação no critério de cálculo de sua remuneração. (RE 241.884/ES) 
7.	Dessa forma, tendo em vista que as parcelas relativas ao PCCS e à URP incluídas nas bases de cálculo dos benefícios em análise deveriam ter sido totalmente absorvidas pelos aumentos concedidos à carreira dos instituidores, entende-se que os referidos atos não estão aptos a receberem as chancelas da legalidade.
8.	Ante o exposto, este membro do Ministério Público de Contas, em consonância com a Unidade Técnica, entende que os atos de pensão civil constantes dos autos devem ser considerados ilegais e terem seus registros negados."
É o Relatório.

não há.

Procurador Sergio Ricardo Costa Caribé.

PENSÃO CIVIL. PAGAMENTO DE PARCELAS POR DECISÃO JUDICIAL. FALTA DA NECESSÁRIA ABSORÇÃO DA PARCELA PELA SUPERVENIENTE REESTRUTURAÇÃO DO PLANO GERAL DE CARGOS NO PODER EXECUTIVO. PAGAMENTOS DAS PARCELA EM DESACORDO COM A JURISPRUDÊNCIA DO TCU. ILEGALIDADE. NEGATIVA DE REGISTRO. DETERMINAÇÕES.

PENSÃO CIVIL (PCIV)

Secretaria de Fiscalização de Pessoal (Sefip).

Trata-se de pensões civis deferidas pelo Núcleo Estadual do Ministério da Saúde no Estado de Sergipe sob as seguintes condições:
	Peça
	Instituidor
	Tipo de Ato
	Data do Óbito
	Vigência
	Enviado ao TCU
	Beneficiários

	3
	Francisco dos Santos
	Inicial
	21/1/2006
	9/2/2006
	7/3/2016
	- Maria Jovelina dos Santos (viúva, nascimento: 21/12/1937) ;

	4
	Hugo Bezerra Gurgel
	Inicial
	19/3/2015
	19/3/2015
	20/1/2016
	- Lúcia Maria Menezes Gurgel (viúva, nascimento: 26/5/1932) ;

2.	A Sefip anotou, contudo, que a ficha financeira do instituidor (Francisco dos Santos - Peça 2, p. 1) indicaria a indevida percepção de vantagens para a pontual reposição da URP (plano econômico) e a incorporação do PCSS sob os patamares de R$ 292,14 e R$ 528,32, respectivamente, nos proventos usados para o cálculo da pensão, pois não teriam sido absorvidas pelas subsequentes modificações legais produzidas sobre a estrutura remuneratória da correspondente carreira, resultando na indevida majoração do valor da pensão instituída em favor de Maria Jovelina dos Santos (Peça 3) .
3.	Ao discorrer, por seu turno, sobre a pensão instituída por Hugo Bezerra Gurgel, a Sefip registrou que, na respectiva ficha financeira (Peça 2, p. 2) , figuraria a indevida percepção da vantagem como "DECISÃO JUDICIAL N TRAN JUG" para a incorporação do PCSS sob o patamar de R$ 322,41, resultando na indevida majoração do valor da pensão instituída em favor de Lúcia Maria Menezes Gurgel (Peça 4) .
4.	De todo modo, após a análise final do feito, a Sefip pugnou pela ilegalidade das pensões civis instituídas por Francisco dos Santos e Hugo Bezerra Gurgel, tendo o MPTCU anuído à essa proposta.
5.	O TCU pode incorporar os pareceres da Sefip e do MPTCU a estas razões de decidir.
6.	Ocorre que, ao avaliar a pensão civil instituída por Francisco dos Santos em sintonia com a jurisprudência do TCU, a exemplo dos Acórdãos 2.161/2005, 3.624/2013 e 3.092/2015, do Plenário, dos Acórdãos 159/2005, 437/2006, 3.775/2011, 2.278/2014 e 7.856/2014, da 1ª Câmara, e dos Acórdãos 438/2006, 3.218/2007, 4.731/2008, 308/2011, 2.062/2014 e 3.347/2015, da 2ª Câmara, o pagamento da URP deveria observar as seguintes regras: (i) não extrapolar a data-base (momento da revisão geral da remuneração da categoria) subsequente à usada como referência pelo respectivo julgado; (ii) não ser incorporada à remuneração, pois teria a natureza de antecipação salarial, com a exceção para a expressa determinação judicial no sentido da referida incorporação; e (iii) ser promovida sob a forma de VPNI (em valores fixos, e em não percentuais) diante, se for o caso, da expressa determinação judicial para a incorporação da vantagem, ficando essa VPNI sujeita exclusivamente aos reajustes gerais dos servidores públicos a partir da subtração das sucessivas incorporações decorrentes de novas estruturas remuneratórias criadas por lei até a integral absorção dessa vantagem.
7. 	A determinação, pois, para a supressão do correspondente pagamento dessas parcelas não caracterizaria o eventual desrespeito à coisa julgada, já que configuraria a mera adequação dos vencimentos ou proventos em face da situação jurídica posterior, destacando, nesse ponto, que os fundamentos para a concessão do provimento jurisdicional teriam sido suprimidos pelas alterações legislativas subsequentes e, assim, pela sua inegável eficácia superveniente sobre a cláusula rebus sic stantibus inerente a todas as decisões judiciais em consonância, aí, com a jurisprudência do TCU, a exemplo do Acórdão 2998/2013-TCU-Segunda Câmara, do Acórdão 6739/2010-TCU-Primeira Câmara, e do Acórdão 1857/2003-TCU-Plenário.
8. 	Já, ao discorrer sobre a incorporação do PCCS às aludidas pensões, a unidade técnica destacou que o pagamento judicial desta rubrica deveria ser absorvido pelos aumentos remuneratórios ocorridos na carreira dos servidores ao longo do tempo, estando esse entendimento alinhado, aliás, com a jurisprudência do TCU, a exemplo dos Acórdãos 4.967/2012, 4.054/2013, 1.108/2014 e 1.403/2014, da 1ª Câmara.
9.	O TCU deve assinalar a ilegalidade, portanto, das pensões civis em favor de Maria Jovelina dos Santos e Lúcia Maria Menezes Gurgel, negando-lhes o respectivo registro.
Ante o exposto, pugno pela prolação do Acórdão ora submetido a este Colegiado.
	
TCU, Sala das Sessões, em tagDataSessao.
Ministro-Substituto ANDRÉ LUÍS DE CARVALHO 
Relator